【裁判字號】    98,訴,1627
【裁判日期】    980630
【裁判案由】    傷害致死
【裁判全文】
臺灣臺中地方法院刑事判決              98年度訴字第1627號
公  訴  人  臺灣臺中地方法院檢察署檢察官
被      告  乙○○
指定辯護人  本院公設辯護人  丙○○
上列被告因傷害致死案件，經檢察官提起公訴（98年度偵字第81
86號），本院判決如下：
    主  文
乙○○犯傷害致人於死罪，累犯，處有期徒刑玖年。
    犯罪事實
一、乙○○（綽號雄仔）最近曾於民國96年間因公共危險案件，
    經本院判處有期徒刑3月確定，於97年8月12日執行完畢。其
    與賴文化（綽號大管仔）均為遊民，平日常在臺中市○區○
    ○○路、篤信街口之茄苳公園涼亭一起飲酒、聊天。詎於98
    年3月3日上午7時許，乙○○、賴文化至上開公園涼亭休息
    、聊天後，旋見友人張崇興騎乘機車前來參與，乙○○為助
    興乃自口袋內取出米酒1瓶，請張崇興、賴文化共同飲用。
    迨於同日上午7時30分，3人各飲畢1杯米酒後，乙○○突然
    向賴文化嗆聲：「大管仔，你就是來這邊白吃白喝」等語，
    並出手推賴文化之胸部，賴文化見狀不語，即起身離去。嗣
    於同日上午8時許，賴文化持木棍1支返回上開公園涼亭，並
    叫張崇興離開，張崇興乃至附近樹下抽菸，賴文化見乙○○
    獨坐涼亭內，即持上開木棍自後毆擊乙○○後腦（傷害部分
    ，未據告訴），乙○○感到一陣劇痛，起身回頭見係賴文化
    所為，甚為憤怒，頓萌傷害他人身體之犯意，徒手搶下賴文
    化所持上開木棍，與賴文化互毆，於客觀上能預見頭部係人
    體重要部位，如加以猛力毆打，造成顱內出血併腦挫傷，引
    發中樞神經衰竭，足以致生死亡之結果，竟未預見，持木棍
    朝賴文化之頭部猛擊，並於見賴文化難忍痛楚轉身逃離，不
    慎跌坐涼亭台階下之地面時，復持木棍朝賴文化之頭部毆擊
    ，致賴文化受有頭部外傷、顱骨骨折併顱內出血、呼吸衰竭
    等傷害，適路人陳忠明駕車行經該處目睹而出言制止，並報
    警到場扣得上開木棍1支，且將賴文化送往中國醫藥大學附
    設醫院救治後，仍因頭部鈍物傷、顱內出血併腦挫傷、中樞
    神經衰竭，延至同年3月21日下午3時43分不治死亡。
二、案經臺中市警察局第一分局報請臺灣臺中地方法院檢察署檢
    察官相驗後自動檢舉暨賴文化之父丁○○訴請該署檢察官偵
    查起訴。
    理  由
一、程序方面(證據能力之說明)：
    按被告以外之人於審判外之言詞或書面陳述，除法律有規定
    者外，不得作為證據；又被告以外之人於審判外之陳述，雖
    不符合同法第159條之1至第159條之4之規定，但經當事人於
    審判程序同意作為證據，法院審酌該言詞陳述或書面陳述作
    成時之情況，認為適當者，亦得為證據。當事人、代理人或
    辯護人於法院調查證據時，知有第159條第1項不得為證據之
    情形，而未於言詞辯論終結前聲明異議者，視為有前項之同
    意，刑事訴訟法第159條第1項、第159條之5定有明文。查被
    告乙○○及指定辯護人對於本院下列所引用各項證據之證據
    能力，於言詞辯論終結前，均無何異議，本院審酌該等證據
    作成時之情況，並無不法取證情事，作為證據，應無不當，
    依前開說明，該等人證、書證，均有其證據能力，自均得為
    證據。
二、實體方面：
(一)認定犯罪事實所憑之證據、理由及對被告辯解之判斷：
    訊據被告固對其於98年3月3日上午8時許，因遭被害人賴文
    化持上開木棍毆擊後腦，而徒手與被害人互毆，並搶下被害
    人所持木棍朝被害人頭部毆擊，致被害人受有頭部外傷、顱
    骨骨折併顱內出血、呼吸衰竭等傷害，經送醫救治後，延至
    同年3月21日下午3時43分不治死亡之事實，坦白承認，惟辯
    稱：其是出於正當防衛云云。經查：
  1.被告上開任意性之自白，核與下列證據相符，足徵合於事實
    ，應堪採信。
  2.前開犯罪事實業據證人張崇興、陳忠明於警詢、偵查中證述
    明確。
  證人張崇興於警詢中供稱「 (問：當天發生的經過、時間、
    地點為何請你詳述？)答：．．．當時我到涼亭時賴文化與
    乙○○已經坐在涼亭內，我到那邊時先和他們兩個一起聊天
    ，隨後乙○○將米酒拿出來請我和賴文化一起喝，我們3人
    喝了大約30分鐘後，是在7時30分左右，乙○○突然站起來
    就嗆賴文化說你都在這邊白吃白喝．．．，之後賴文化．．
    ．就自行以步行的方式往臺中港路與篤信街方向離去，我並
    不知道賴文化要去哪，等賴文化他離去後，我繼續在涼亭內
    喝我自己的酒，乙○○則在涼亭內趴著休息。大約過了30分
    鐘後，就是在8時左右，賴文化也是以徒步的方式由臺中港
    路與篤信街的方向走回到茄苳腳公園的涼亭，我看他手中拿
    著1根木棒，和我說叫我去旁邊抽根菸，．．．當我要離開
    涼亭時，乙○○他仍然在涼亭內趴著感覺好像半醉半醒的樣
    子，．．．大約過快30分鐘，我回到茄苳腳公園的涼亭，看
    到賴文化頭部和嘴角都流 (筆錄誤繕為留)著血倒在涼亭外
    面的草地上，而乙○○手中握著木棒．．．，當時賴文化倒
    在地上說阿雄、好了、好了 (台語)，過不久警方和救護車
    就趕到現場先將賴文化送到醫院．．．」（見相字卷第37-3
    8頁）。又於偵查中證稱：「 (問：98年3月3日看到什麼情
    形？)答：．．．我到時他們2人在聊天，．．．我加入一起
    聊天，乙○○從口袋裡拿米酒出來，我們就一起用杯子倒著
    喝，1人喝1杯而已。乙○○跟死者賴文化說『大管仔，你就
    是來這邊白吃白喝』，並推胸部叫他走，．．．，死者就往
    中港路方向走了，．．．過半小時我走回來涼亭．．．看到
    賴文化滿臉是血，嘴角也有血，他是坐在涼亭外的地上，當
    時已經圍了很多人，我看到乙○○站在死者旁邊，他一手拿
    木棍，．．．賴文化說阿雄好了，意指叫他不要再打了，之
    後救護車跟警察就來了．．．」等語（見相字卷第66-67頁
    ）。
  證人陳忠明於警詢中證稱：「 (問：經警方提示案發當時雙
    方相片乙○○．．．與賴文化．．．2人，你是否有目擊到
    他們打架？請詳述你當時目擊過程？)答：於98年3月3日8時
    10分許，我送完貨經過茄苳（筆錄誤載為冬)公園旁，我看
    到乙○○在打賴文化．．．，我看到乙○○拿1支木棍在打
    賴文化的頭部。當時我是在車上大聲制止乙○○，．．．，
    然後我就立即報警處理。．．． (問：你有無目擊到當時誰
    先動手？)答：我沒有看到，我在現場只看到乙○○拿木棍
    打賴文化，賴文化當時已無反抗能力。(問：你於何處看到
    乙○○拿木棍毆打賴文化？)答：我看到乙○○在茄苳（筆
    錄誤載為冬)公園涼亭外打賴文化。」等語（見相字卷第42-
    43頁）。又於偵查中證稱：「 (問:98 年3月3日為何經過茄
    苳公園？）答：．．．我開車要回家經過茄苳公園，我看到
    有1個人拿1個木棍打另1個人的頭，我看到被打的人已經坐
    在地上，沒有反抗能力了，．．．我還聽到他（指被告，下
    同）唸唸有詞，好像很生氣，念了幾句又繼續打，我當時看
    到的是他站著，左右揮舞他的棍子，朝坐在地上的人打。我
    當時距離他們很近，大約3、5公尺，因為他們打的地點就在
    公園的涼亭旁，我就從旁邊開車經過，我停下車，跟站著的
    人講說你這樣會把人打死，．．．我就跟他講我要找警察，
    ．．．我怕真的打死人，我在車上就先報警，我把車子開到
    旁邊停，再走回來我看到他還是在打，我車未停下時有看到
    旁邊有很多人出來勸他不要再打了，．．．過沒多久警察就
    來了，我看警察來了，我就走了。」等語（見相字卷第80-8
    1頁）。
  3.並有中國醫藥大學附設醫院法醫參考病歷資料 (見相字卷第
    17頁)、病歷 (見偵卷第8-230頁)各1份、臺灣臺中地方法院
    檢察署勘（相）驗筆錄 (見相字卷第19頁)、解剖筆錄 (見
    相字卷第59頁)、相驗屍體證明書 (見相字卷第71頁)、解剖
    報告書 (見偵字卷第231-238頁)、檢驗報告書 (見偵字卷第
    239-243頁)各1份、相驗照片9張 (見相字卷第23-27頁)、該
    署檢察官履勘現場筆錄（見偵卷第2-3頁)、現場圖（見偵卷
    第4-5頁)各1份及內政部警政署刑事警察局98年4月15日刑醫
    字第0980042253號鑑驗書1份 (見本院卷第21頁)附卷可憑。
  4.木棍1支扣案可稽。
  5.至被告辯稱：其當時之反擊行為係屬正當防衛云云，惟按正
    當防衛係對於現在不正之侵害防衛自己或他人之權利者而言
    ；又正當防衛必須對於現在不法之侵害始得為之，至於彼此
    互毆，又必一方初無傷人之行為，因排除對方不法之侵害而
    加以還擊，始得以正當防衛論，是無從分別何方為不法侵害
    之互毆行為，自不得主張防衛權（最高法院17年上字第686
    號判例、90年度臺上字第3144號判決參照）。依被告於警詢
    中所供：被害人於無預警之情況下，突然拿1支木棍從其後
    方攻擊，致其後腦流血，其搶下被害人手中之木棍，2人互
    毆等語，足見被告係於被害人攻擊其後腦之不正侵害行為已
    完成，無何不法現時侵害存在之情況下，始搶下木棍與被害
    人互毆，其傷害之犯意昭然若揭，自與正當防衛之要件不符
    。被告上開所辯，無非事後卸責之詞，不足採信。
(二)論罪科刑：
  1.核被告所為，係犯刑法第277條第2項前段之傷害致人於死罪
    。
  2.查被告最近曾於96年間因公共危險案件，經本院判處有期徒
    刑3月確定，於97年8月12日執行完畢，有臺灣臺中地方法院
    檢察署刑案資料查註紀錄表及臺灣高等法院被告前案紀錄表
    各1份附卷可稽，其於有期徒刑執行完畢5年以內，故意再犯
    上開有期徒刑以上之罪，應依刑法第47條第1項規定，論以
    累犯，並加重其刑，惟因法定本刑中無期徒刑部分，依刑法
    第65條第1項規定不得加重，僅就有期徒刑部分加重。
  3.爰審酌被告有上述前科，素行不佳，其因被害人以木棍毆擊
    其後腦，始進而對被害人施以前開暴行，致被害人因而死亡
    ，被害人家屬遭逢天人永隔，哀痛逾恆，所生危害至鉅，惟
    念其犯後坦承大部分犯行，已有悔意等一切情狀，量處如主
    文所示之刑，以資懲儆。
  4.至扣案之木棍1支，雖供被告上開犯罪所用，惟係被害人攜
    至現場之物，業據被告供明在卷，自非屬被告所有，不得併
    予宣告沒收，附此敘明。
(三)適用之法律：
  1.刑事訴訟法第299條第1項前段。
  2.刑法第277條第2項前段、第47條第1項。
本案經檢察官甲○○到庭執行職務。
中    華    民    國    98    年    6    月    30     日
                         臺灣臺中地方法院刑事第7庭
                             審判長法  官  陳慧珊
                                   法  官  莊嘉蕙
                                   法  官  丁智慧
上正本證明與原本無異。
如不服本判決應於收受判決後10日內向本院提出上訴書狀，並應
敘述具體理由；其未敘述上訴理由者，應於上訴期間屆滿後20日
內向本院補提理由書（均須按他造當事人之人數附繕本）「切勿
逕送上級法院」。
                                   書記官  林錦源
中    華    民    國    98    年    6    月    30     日
附錄本案論罪科刑法條全文：
刑法第277條第2項
犯前項之罪因而致人於死者，處無期徒刑或 7 年以上有期徒刑；
致重傷者，處3年以上10年以下有期徒刑。


司法院資訊處製作；財團法人民間司法改革基金會備份。
